臺灣高等法院刑事判決　　　　　　　 100年度上易字第1111號
上　訴　人　臺灣臺北地方法院檢察署檢察官
被　　　告　黃欽政
上列上訴人因被告犯公共危險案件，不服臺灣臺北地方法院100
年度易字第574號，中華民國100年4月28日第一審判決（起訴案
號：臺灣臺北地方法院檢察署100年度偵字第2348號），提起上
訴，本院判決如下：
    主  文
上訴駁回。
    理  由
一、公訴意旨略以：被告黃欽政知悉液化石油氣係由原油煉製或
    天然氣處理過程中所析出之丙烷與丁烷混合而成，在常溫常
    壓下為氣體，經加壓或冷卻即可液化，加壓裝入鋼瓶中儲存
    ，又稱為液化瓦斯或桶裝瓦斯。如空氣中混入液化石油氣，
    遇火源極易產生燃燒或爆炸，屬於消防法所管制之公共危險
    物品及可燃性高壓氣體，應依公共危險物品及可燃性高壓氣
    體設置標準暨安全管理辦法之規定製造、儲存、搬運及管理
    。如未依規定儲存、持有、搬運、管理及販賣，極易產生燃
    燒及爆裂之高度危險。竟於民國九十九年七月間，在新北市
    ○○區○○街二一三之三號無照經營「北新瓦斯行」、「吸
    引力瓦斯行」，未受允准而分裝、販賣、持有鋼瓶裝液化石
    油氣。經新北市政府消防局第四救災救護大隊新店分隊安檢
    人員分別於九十九年七月二十六日、九月二十日、十月十五
    日、十一月三日、十一月十七日及一○○年一月七日多次前
    往查緝，因而查獲上情，因認被告涉犯刑法第一百八十六條
    之持有、販賣危險物罪嫌云云。
二、按犯罪事實應依證據認定之，無證據不得認定犯罪事實，又
    不能證明被告犯罪或其行為不罰者，應諭知無罪之判決，刑
    事訴訟法第一百五十四條第二項、第三百零一條第一項分別
    定有明文。次按認定不利於被告之事實，須依積極證據，茍
    積極之證據本身存有瑕疵而不足為不利於被告事實之認定，
    即應為有利於被告之認定，更不必有何有利之證據，而此用
    以證明犯罪事實之證據，猶須於通常一般人均不至於有所懷
    疑，堪予確信其已臻真實者，始得據以為有罪之認定，倘其
    證明尚未達到此一程度，而有合理性之懷疑存在，致使無從
    為有罪之確信時，即應為無罪之判決，此有最高法院八十二
    年度臺上字第一六三號判決、七十六年臺上字第四九八六號
    、三十年上字第八一六號等判例意旨可資參照。
三、公訴人認被告涉犯刑法第一百八十六條之持有、販賣危險物
    罪嫌，無非以被告之供述、證人即新北市政府消防局第四救
    災救護大隊新店分隊安檢人員陳銘龍、分隊長邱淵明之證述
    及新北市政府消防局第四大隊新店分隊舉發違反消防法案件
    通知單、執行違反消防法危險物品現場檢查紀錄表、新北市
    政府消防局家用液化石油氣逾期鋼瓶查報清冊、談話紀錄、
    逾期鋼瓶及現場照片、代保管單、液化石油氣重空瓶記錄卡
    、扣押物品目錄表為其論據。
四、被告以外之人於審判外之言詞或書面陳述，除法律有規定者
    外，不得作為證據；又被告以外之人於審判外之陳述，雖不
    符合同法第一百五十九條之一至第一百五十九條之四之規定
    ，但經當事人於審判程序同意作為證據，法院審酌該言詞陳
    述或書面陳述作成時之情況認為適當者，亦得為證據。當事
    人、代理人或辯護人於法院調查證據時，知有第一百五十九
    條第一項不得為證據之情形，而未於言詞辯論終結前聲明異
    議者，視為有前項之同意，刑事訴訟法第一百五十九條第一
    項及第一百五十九條之五分別定有明文。本判決下列所引用
    之被告以外之人於審判外之陳述（包含書面陳述），雖屬傳
    聞證據，但檢察官、被告於本院審判期日中均同意此部分之
    證據有證據能力，且迄至言詞辯論終結前亦未撤回前開同意
    ，本院審酌上開證據資料製作時之情況，尚無違法不當及證
    明力明顯過低之瑕疵，亦認為以之作為證據應屬適當，故揆
    諸前開刑事訴訟法第一百五十九條之五規定，認前揭證據資
    料均有證據能力。
五、訊據被告堅決否認有何前揭持有、販賣危險物犯行，辯稱略
    以：其並無分裝行為，其僅係幫人代運、代送瓦斯，瓦斯大
    部分是放在車上，有些過期瓦斯瓶係其從客戶那邊收回的，
    要自己用，其並無分裝，是客人之瓦斯瓶裏面沒有用完的瓦
    斯，其將瓦斯集中起來自己使用等語。
六、經查被告於九十九年七月間，在新北市○○區○○街二一三
    之三號無照經營「北新瓦斯行」、「吸引力瓦斯行」，未受
    允准而販賣、持有鋼瓶裝液化石油氣，經新北市政府消防局
    第四救災救護大隊新店分隊安檢人員分別於九十九年七月二
    十六日、九月二十日、十月十五日、十一月三日、十一月十
    七日及一○○年一月七日多次查獲等情，有證人陳銘龍、邱
    淵明之證述及新北市政府消防局第四大隊新店分隊舉發違反
    消防法案件通知單、執行違反消防法危險物品現場檢查紀錄
    表、新北市政府消防局家用液化石油氣逾期鋼瓶查報清冊、
    談話紀錄、逾期鋼瓶及現場照片、代保管單、液化石油氣重
    空瓶記錄卡、扣押物品目錄表在卷可佐，首堪認定，合先敘
    明。
七、是本案之爭點在於液化瓦斯（即桶裝瓦斯）否為刑法第一百
    八十六條所稱之「其他相類之爆裂物」茲分述如下：
(一)按「爆裂物」一詞，見於刑法第一百七十六條、第一百八十
    六條、第一百八十七條及槍砲彈藥刀械管制條例第四條第二
    款。其中刑法第一百八十六條及第一百八十七條所稱之「爆
    裂物」，均係指與炸藥、棉花藥、雷汞「相類」之爆裂物；
    第一百七十六條所稱之「爆裂物」，則係指與火藥、蒸氣、
    電氣、煤氣併列之「其他」爆裂物；槍砲彈藥刀械管制條例
    第四條第二款所稱之「爆裂物」，係指與子彈併列「具有殺
    傷力或破壞性」之爆裂物，屬於彈藥之一種。本院二十二年
    上字第四一三一號判例指明「刑法所所謂爆裂物，係指其物
    有爆發性，且有破壞力，可於瞬間將人及物殺傷或毀損者而
    言。」，而司法院解釋則有「軍用子彈，為爆裂物之一種
    ....」(一七解一一一號)、「單純鹽硝，既非爆裂物....」
    (二二院九七八)、「毛硝、火硝及硫碘，未經配合以前，不
    能認為刑法上之爆裂物」(二五院一四一八)、「硝碘未經配
    合前，不能認為刑法上之爆裂物....」(二五院一四六五)、
    「毛硝既不能獨立燃燒，火硝亦無爆發性及破壞力，不能認
    盪刑法上之爆裂物」(二五院一五○一)、「水銀僅係雷汞所
    含成分之一種，其本體亦無類似雷汞之爆裂性，自非刑法第
    一百八十六條所稱之爆裂物。」(三四院二八六五)、「製造
    火柴原料之白藥，如無與炸藥、棉花藥、雷汞等相類之爆裂
    性，即非刑法第一百八十六條之爆裂物。」(三五院解三一
    ○六)。學者對於爆裂物之說明，亦與判解大致相同。如韓
    忠謨先生「稱爆裂物者，謂有爆炸性，可迅速發散熱能而產
    生破壞力之物質。刑法關於本罪所舉之炸藥、棉花藥、雷汞
    不過為其例示，其他性能類似之物頗多，不勝枚舉，故刑法
    又規定其他爆裂物一語，以示概括。實際上何種之物與例示
    之規定相當，何者與之類似，須就專家鑑別之。」(韓著刑
    各論一九一頁)、陳樸生先生「稱爆裂物，指其物一觸即炸
    裂者言，即其物有爆發性及破壞力可於瞬間將人及物殺傷或
    毀損者之義。炸藥、棉花藥、雷汞，乃示其例，除此以外之
    其他相類似之爆裂物，均得為本罪之客體。」「火藥、蒸氣
    、電氣、煤氣，乃示爆裂物之一例，凡具有爆裂性之物品皆
    屬之，如石油、瓦斯或其他具有爆發性之化學物質之類均包
    括在內。」(陳著實用刑法四三四、四二二頁)。由上所述，
    刑法所稱爆裂物係指其物有爆發性，且有破壞力，可於瞬間
    將人及物殺傷或毀損者而言。合乎此意義之爆裂物均屬於刑
    法第一百七十六條規定「其他爆裂物」之列；且因「具有殺
    傷力或破壞性」，當然亦屬於槍砲彈藥刀械管制條例第四條
    第二款之「彈藥」；至爆裂物中得視為與炸藥、棉花藥、雷
    汞「相類」者，始合於刑法第一百八十六條及第一百八十七
    條二罪之客體。然究竟是否屬於一般之爆裂物或與炸藥等相
    類之爆裂物，原屬於事實問題，應由事實審法院調查審認（
    參見最高法院八十三年第五次刑事庭會議決議之研究意見（
    一））。
(二)經查液化石油氣：英文縮寫為LPG (liquified petroleum
    gas) ，是石油煉製的產品之一，主要成份為丙烷與丁烷的
    混合物，一般常加壓成液態儲存於鋼瓶，供應用戶使用，故
    又稱「桶裝瓦斯」。當空氣中液化石油氣濃度達1.95~9%時
    ，若被火源引燃便會引發爆炸！以下為常見造成瓦斯氣爆原
    因：（一）器具故障造成瓦斯外洩：瓦斯爐具開關故障造成
    瓦斯外洩、瓦斯皮管磨損、老舊破裂或遭老鼠咬破。（二）
    人為疏失：開關沒有關好，瓦斯持續外洩，因人為引燃或其
    他火源引發瓦斯氣爆。（三）兒童玩弄瓦斯爐開關：造成瓦
    斯外洩，火源引發瓦斯氣爆。（四）惡意手段：打開瓦斯開
    關使瓦斯外洩後，蓄意引爆，傷及無辜，害人害己。（五）
    厭世尋短：一般人以為瓦斯有毒，打算開瓦斯自殺〈瓦斯本
    身並無毒性，但因空氣中氧氣濃度降低會造成缺氧窒息〉，
    不傎因外來火源、抽煙或開關電器產生火花而引爆，造成不
    可收拾的後果。（參卷附新北市政府消防局網頁）液化石油
    氣俗稱桶裝瓦斯，係屬石油系碳氫化合物之混合物，國內以
    丙烷（propane、分子式C3H8）、丁烷（butane、分子式C4H
    10）加以混合，雖不具毒性，但若燃燒不完全，亦會產生一
    氧化碳而致人於死；又因比重較空氣為重（約為空氣1.5～
    2.0倍），故瓦斯漏洩時，將停滯於地面不易散逸，遇到火
    花則可能發生氣爆，其危險性更甚於天然氣。液化石油氣本
    身並不會燃燒，若以空氣逐漸加以稀釋，起初因空氣量太少
    ，以點火開關點燃並不會燃燒，直到某混合比例時才開始燃
    燒，但再繼續稀釋至某混合比例時，又無法燃燒，此種促使
    可燃性物質燃燒的比率範圍，稱為燃燒界限（inflammabili
    ty limits）。通常燃燒界限係以空氣與可燃性物質混合後
    ，在該種混合物中所含可燃性物質之百分比（％）表示之（
    百分比最高者稱為燃燒上限，最低者稱為燃燒下限）。液化
    石油氣的燃燒上下限，若以丙烷、丁烷各半混合而言，其下
    限約為1.9％，上限約為8.5％。在燃燒界限內之可燃氣體與
    空氣混合後於密閉空間內點火，即引起燃燒而氣體溫度同時
    上升，空間內氣體立即膨脹產生衝力，同時壓力亦迅速上升
    ，當密閉空間無法承受此衝力及上昇壓力時，空間中最脆弱
    部分會被破壞形成爆炸。（參卷附高雄市政府消防局第二十
    四電子報），是由以上可知「液化石油氣」本身並不會燃燒
    ，需配合空氣、火源等條件，在未經配合以前，應不能認為
    刑法上之爆裂物。
(三)綜上，被告雖係未經許可無照販賣、持有桶裝瓦斯，惟刑法
    第一百八十六條並未處罰此種行為。
八、原審以刑法第一百八十六條並無處罰本案之行為為由，諭知
    被告無罪之判決，經核尚無違誤。檢察官提起上訴，猶以
    惟按，所稱爆裂物者，謂有爆炸性，可迅速發散熱能而產生
    破壞力之物質。刑法第186條所舉之炸藥、棉花藥、雷汞不
    過為例示，其他性能類似之物頗多，遂以爆裂物一語，以示
    概括。實際上何種之物與例示之規定相當，何者與之類似，
    須就專家鑑別之。刑法關於私有爆裂物對於公共生活安全所
    引起之危險，頗堪重視，遂仿造英、瑞士、意大利等國立法
    規範，乃防止實害於未然之前，固不失為公共危險罪之純粹
    形態（參件韓忠謨著，「刑法各論」，民國71年2月印行，
    第190至191頁）。依上開見解及原判決第4頁所示，均認爆
    裂物乃遇火後會迅速發散熱能而產生破壞力，則以鋼瓶裝液
    化石油氣，遇火後當會迅速發散熱能而爆炸，應屬前開所定
    之爆裂物，原審上開認定，已有違誤。惟查：檢察官之上訴
    理由，雖不無道理，然本案「液化石油氣」尚非屬刑法第一
    百八十六條之暴裂物，理由已詳如前述，是檢察官之上訴並
    無理由，應予駁回。
據上論結，應依刑事訴訟法第368條，判決如主文所示。
本案經檢察官黃和村到庭執行職務。
中    華    民    國   100    年    7     月    21    日
                  刑事第三庭審判長法  官  陳博志
                                  法  官  許文章
                                  法  官  陳德民
以上正本證明與原本無異。
不得上訴。
                                  書記官  高麗雯
中    華    民    國   100    年    7     月    22    日